【裁判字號】    96,上更(一),154
【裁判日期】    970611
【裁判案由】    返還不當得利
【裁判全文】
臺灣高等法院民事判決               96年度上更(一)字第154號
上  訴  人  壬○○○
            辛○○
            戊○○
            庚○○
共      同
訴訟代理人  謝天仁律師
被上訴人    乙○○
被上訴人    丁○○
被上訴人    丙○○
被上訴人    甲○○
共      同
訴訟代理人  楊金順律師
複代理人    游朝義律師
            朱曉群律師
上列當事人間請求返還不當得利事件，上訴人對於中華民國95年
2月16日臺灣板橋地方法院94年度訴字第991號第一審判決提起上
訴，經最高法院第一次發回更審，本院於民國97年5月28日言詞
辯論終結，判決如下：
    主  文
原判決關於駁回上訴人後開第二項之訴部分，及訴訟費用之裁判
廢棄。
被上訴人應每人分別給付壬○○○、辛○○、戊○○各新台幣參
拾陸萬柒仟零陸拾伍元；各給付庚○○新台幣捌萬玖仟貳佰捌拾
陸元；及被上訴人乙○○、丁○○、丙○○、甲○○依序自民國
九十四年六月七日、九十四年六月十日、九十四年六月九日、九
十四年七月十二日起均至清償日止按週年利率百分之五計算之利
息其餘上訴及假執行之聲請駁回。
第一、二審訴訟費用，由被上訴人負擔十分之九，餘由上訴人負
擔。
    事實及理由
一、本件上訴人起訴主張：兩造及訴外人己○○，同為坐落台北
    縣板橋市○○段1265、1266、1399號土地（其中1266號另分
    割出1266之1；1399號另分割出1399之1、之2號，下稱系爭
    土地）之共有人。民國77年10月間，因兼具建築師身分之共
    有人己○○建議共同開發，兩造及訴外人劉炳杉乃與己○○
    簽訂委託契約書（下稱系爭委託契約），委任己○○就系爭
    土地進行建築規劃、監造設計，及申請建照等事項。嗣上訴
    人壬○○○、辛○○、戊○○已依己○○之指示，於79 年7
    月3日以前給付其委任報酬共新台幣（下同）10,357,176元
    ，上訴人庚○○亦給付1,785,720元，合計為12,142,896元
    。嗣該申請建照案於七十九年間經台北縣政府駁回，台灣省
    建築師公會台北縣辦事處因而匯還12,122,896元。而被上訴
    人為系爭委託契約之共同委任人，因伊等之代墊，即免其按
    系爭土地應有部分比例給付委任報酬之義務而受有利益，致
    伊等受有損害，自應返還所受之不當得利。縱被上訴人未獲
    得不當得利，但伊等並無義務，為被上訴人代墊該屬於必
    要費用之委任報酬，依無因管理之法律關係，被上訴人仍應
    給付伊等所墊支之費用。經加計壬○○○、辛○○、戊○○
    於更審前二審另為擴張聲明之金額，爰求為命被上訴人分別
    給付壬○○○、辛○○、戊○○各367,065元；給付庚○○
    89,286元；及均自79年7月4日起加付法定遲延利息之判決。
二、被上訴人則以：上訴人為系爭委託契約之委任人，其給付己
    ○○委任報酬，本屬履約行為，難認因此受有損害。倘上訴
    人有溢付之情，其受有利益者仍為己○○。上訴人依不當得
    利法律關係請求伊返還不當得利，自屬無理。又上訴人並未
    證明其為伊「管理事務」而代伊給付委任報酬，即無從構成
    無因管理。況上訴人未得伊之同意，違反伊之意思，逕以劉
    炳杉為申請建造執照之唯一起造人，已嚴重傷害伊之權益。
    其依民法第176條之規定，請求伊返還因管理所支出之費用
    ，亦屬無據等語，資為抗辯。
三、上訴人主張兩造及訴外人己○○，同為系爭土地之共有人，
    應有部分為壬○○○20%、上訴人辛○○18%、上訴人戊○○
    20%、上訴人庚○○10%、訴外人己○○2%、被上訴人乙○○
    8%、被上訴人丁○○7%、被上訴人丙○○7%及被上訴人甲○
    ○8%。己○○前依兩造及訴外人劉炳杉之共同委任，以受任
    人兼承辦建築師之身分，就系爭土地之開發為建造執照之申
    辦，上訴人即依己○○指示，給付己○○委任報酬共12,142
    ,896 元申請建照案於七十九年間經台北縣政府駁回，台灣
    省建築師公會台北縣辦事處因而匯還12,142,896元上訴人於
    另件請求己○○返還不當得利事件之第二審程序中，曾對被
    上訴人告知訴訟，被上訴人除陳報確有共同委任己○○規劃
    設計外，拒絕參加該訴訟。而該返還不當得利事件，業經最
    高法院判決確定，認定己○○應得之酬金共計一千二百五十
    萬零四十元之事實，為被上訴人所不爭執，並據提出支票影
    本臺灣省合作金庫支票存款送金簿、存證信函、民事告知訴
    訟狀影本、被上訴人94年2月3日所提民事陳報狀、本院93年
    度重上字第108號民事判決、（94）論衡法字第4824號函等
    影本附卷可稽，堪信為真實。
四、上訴人復主張被上訴人為系爭委託契約之共同委任人，因伊
    等之代墊，即免其按系爭土地應有部分比例給付委任報酬之
    義務而受有利益，致伊等受有損害，自應返還所受之不當得
    利。縱被上訴人未獲得不當得利，但伊等並無義務，為被
    上訴人代墊該屬於必要費用之委任報酬，依無因管理之法律
    關係，被上訴人仍應給付伊等所墊支之費用等情，則為被上
    訴人所否認，並以前揭情詞置辯。是本件應審究者厥為被上
    訴人是否有返還不當得利之義務？上訴人給付委任報酬是否
    有無因管理之適用？
  (一)按無法律上之原因而受利益，致他人受損害者，應返還其利
    益。雖有法律上之原因，而其後已不存在者，亦同。民法第
    179條定有明文。上訴人主張支付予己○○之金額，逾其個
    人應支付之金額，溢付之金額，其他委託人即因而免除其平
    均分擔之金額，受有利益等語，經查：
  1.按受告知人不為參加或參加逾時者，視為於得行參加時已參
    加於訴訟，參加人對於其所輔助之當事人，不得主張本訴訟
    之裁判不當，此觀民事訴訟法第67條準用第63條第1項前段
    規定自明。查系爭委託契約之當事人為兩造、訴外人劉炳杉
    （劉秋梅桂為其兄嫂）及己○○，上訴人於該案主張已經與
    己○○解除委託契約，因僅上訴人與劉炳杉向己○○表示解
    除契約，上訴人對己○○間請求返還不當得利事件審理過程
    中上訴人告知訴訟（見原審卷第19至21頁），被上訴人等於
    94年2月3日具狀陳報確實於77年間與上訴人共同委任己○○
    規劃設計系爭土地，並陳明「…民事告知訴訟狀附件委託契
    約書影本內容與當時議定相符，受告知人等為該委託契約之
    當事人，且未聽聞全體委託人有意共同解除或終止委託契約
    …」（見原審卷第22頁），換言之，被上訴人於上述民事陳
    明狀自承係委託契約之委任人，且明示委託契約效力仍然存
    在，已經本院調閱臺灣臺北地方法院（下稱臺北地院）89年
    度重訴字第1999號民事歷審卷查明屬實，並有被上訴人民事
    陳明狀、臺北地院89年度重訴字第1999號民事判決、本院93
    年度重上字第108號民事判決附卷（見本院卷第69、80至98
    頁）可稽，則被上訴人仍應受系爭委託契約之拘束。
  2.查系爭委託契約書原係建築師公會事先印製之定型化契約，
    第3條原約定「委託人應依左列規定分期給付酬金：第一期
    ：訂定委託契約時付酬金百分之二十。第二期：完成規劃草
    圖時付酬金百分之二十。第三期設計圖完成時付酬金百分之
    三十。第四期：結構體完成時付酬金百分之二十。第五期：
    工程全部完竣時將全部應給付酬金結算付清之」，經兩造將
    第一、二、四、五期之條款刪除並修正為「設計圖完成時，
    一次付清」，有系爭委託契約書影本在原審卷（第124頁）
    足憑，並為兩造所不爭執（見系爭返還不當得利事件第一審
    法院92年10月30日準備程序筆錄），參以該契約第2條約定
    「委託人應給付給建築師酬金之計算方式為…，依法定工程
    造價總金額計算建築師酬金，其計算方式按內政部七十五年
    八月二十二日內政部台內營字第四三四四四一號令核定建築
    師業務章則中建築師酬金標準表高層建築類別酬金百分率計
    算後打『七折』」之內容，顯見當事人係合併第一、二、三
    期原訂給付數額即全部報酬金之70％於設計圖完成時一次給
    付予己○○，是系爭委任契約關於監造及解釋工程設計事項
    並未計價，己○○於設計圖完成時即得一次領取酬金。經系
    爭返還不當得利事件第一審法院就「依建築師酬金辦法第九
    條關於撥交代管酬金之規定，係建築師有權取得建築師酬金
    時點之規定，抑或係貴公會撥款予建築師之時程規定？若為
    前者，該規定是否具有強制力？」等問題函詢台灣省建築師
    公會臺北縣辦事處，函覆以：「來函附件一所示建築師酬金
    辦法第九條關於撥交代管酬金之規定係公會撥款予建築師之
    時程規定」，有該處91年10月24日台建師北字第156號函附
    於台灣臺北地方法院89年度重訴字第1999號卷內足憑，由此
    可知，該代收建築師酬金辦法第9條僅規定建築師公會撥交
    代收建築師酬金時程，並未決定建築師於何時取得酬金，關
    於建築師取得報酬之時點，依「契約自由原則」，須視當事
    人間契約如何約定。又依系爭委任契約書第2條：「委託人
    應給付給建築師酬金之計算方式為…，二、依法定工程造價
    總金額計算建築師酬金，其計算方式按內政部七十五年八月
    二十二日內政部台內營字第四三四四四一號令核定建築師業
    務章則中建築師酬金標準表高層建築類別酬金百分率計算後
    打『七折』。三、前述金額亦即申請建築執照時應繳付予建
    築師公會之費用」之約定可知，上訴人轉請己○○交付台灣
    省建築師公會台北縣辦事處之款項確係委任人應付予受任人
    即建築師之酬金。系爭委任契約雙方合意建築師酬金之計算
    方式為：以「台灣省建築執照工程造價標準」計算「單位造
    價」、「法定工程造價總金額」計算建築師酬金，並按內政
    部75年8月22日台七五內勞字第434441號函核定建築師業務
    章則中建築師酬金標準表高層建築類別酬金百分率計算乘以
    70％（參系爭委任契約書第2條）。前述「法定工程造價」
    ，應以「實際建築總樓地板面積」乘以「每平方公尺單價」
    ，經查，系爭不動產於79年申請建造執照時，法定工程單位
    造價為每平方公尺8,000元，有台灣省政府78年9月8日七八
    府建字第156245號函附於系爭返還不當得利事件卷內足憑，
    又系爭土地申請執照建物之樓地板面積為53,950平方公尺，
    加上588平方公尺之頂蓋型開放空間，所建建物之總樓地板
    總面積為54,538平方公尺（53,950+588=54,538），有建築
    執照申請書附於上揭返還不當得利事件卷宗內足稽，是依79
    年申請建照當時臺灣省建築物造價標準表計算，建造總樓地
    板面積54,538平方公尺之22層建築之「法定工程造價」為43
    6,304,000元（54,538㎡×8,000元/㎡=436,304,000元）。
    再按75年8月22日內政部台內營字第434441號令核定之省（
    市）建築師公會建築師業務章則第11條建築酬金標準表規定
    ，建築師酬金係以工程造價乘以一定之百分率核計之，系爭
    土地建物之法定工程造價為436,304,000元，從而依建築酬
    金標準表計算系爭建物之法定建築師酬金應為17,857,200元
    。是己○○應得之建築師酬金為法定建築師酬金之70％即12
    ,500,040元（17,857,200 x0.7 =12,500,040）。
  3.系爭委託契約內未約定委託報酬之數額，亦未約定各委託人
    應如何分擔報酬，有委託契約書附於原審卷（第124頁），
    亦經己○○於另案上訴人訴請己○○返還不當得利案件中陳
    述明確（亦可見本院卷第113頁）。上訴人壬○○○、辛○
    ○、戊○○及上訴人庚○○依己○○指示，分別給付10,357
    ,176 元、1,785,720元予己○○，作為其報酬，已幾近全部
    報酬。而兩造簽訂委託契約後，己○○即著手進行規劃設計
    ，已完成建築設計圖說及申請建造，彼時因被上訴人不願出
    具同意書，致臺北縣政府工務局審查結果不合規定通知改正
    後，又未能補正，終至不能取得建築執照，有上述臺北地院
    89年度重訴字第1999號民事歷審卷可參，證人己○○亦到庭
    為同樣證述，並為被上訴人所不爭執。而上訴人係因依委託
    契約有給付報酬之義務，乃不得不先行依己○○指示給付報
    酬（見本院卷第46頁）。是己○○係本於委託契約而受領上
    訴人所給付之委任報酬，且非無法律上之原因，被上訴人本
    於委任契約亦有給付報酬之義務。而被上訴人基於系爭委託
    契約所應付之給付報酬義務，既因上訴人之給付而消滅，被
    上訴人係無法律上原因，因上訴人給付全部報酬而免給付應
    分擔之委託契約之報酬，揆諸前揭規定，已構成不當得利。
  4.證人己○○雖於本院審理中到庭證述：其等於送請執照時，
    雖曾找被上訴人出費用，然被上訴人無意繳設計費及送請執
    照，亦即被上訴人不參與上訴人等送請執照及繳設計費，上
    訴人、劉炳杉及庚○○仍堅持繼續進行，就決定除了被上訴
    人四人，其他人即劉家、庚○○及己○○按土地原應有部分
    之比例分擔全部委託建築師之酬金等語。然證人己○○於前
    揭本院93年度重上字第108號民事案件審理中已陳明：當時
    未言及設計費如何分擔，而掛號時言明以七折送件等語（見
    本院卷第113頁），且證人許明月於該案同日行準備程序時
    證述：會議中己○○表示仍願意承作此設計工程，也有表示
    費用仍在公會。公會為了保障建築師，會要求先繳納百分之
    七十之費用，另外之百分之三十由己○○再向林家收款。由
    劉家負擔百分之五十八，黃家負擔百分之十，己○○負擔百
    分之二。為了容積率之問題，希望趕快送件，而重複請設計
    （建築？）師設計。當時提及己○○要分配百分之七十，許
    建築師分配百分之三十，但乙○○認為既然合夥就應該每人
    百分之五十，己○○認為還要退錢給許建築師，所以不願合
    作，己○○後來才會提議要賣土地（予劉家），後來之設計
    均係許建築師處理的等語明確。參以一般送請建照之建築收
    案至設計送請建照流程：(一)委託人與建築師簽定委託契約書
    ；(二)契約書內容由雙方協議工作範圍；(三)建築師依約辦理相
    關事務；(四)委託人應提供為申請建築許可所必須之土地使用
    權利證明文件、起造人之身分資料、建築線指示文件、地質
    調查資料及其他必要文件；(五)委託人依約給付建築師酬金；
    (六)前項酬金委由建築師公會代收（但公有建築物除外）後，
    由建築師代起造人向主管建築機關掛號申請建造執照；(七)主
    管建築機關收到起造人申請建照書件，審查合格即發給執照
    ；(八)主管建築機關對於申請建照案件，認為不合建築法規定
    或基於建築法所發佈之命令或妨礙當地都市計畫或區域計畫
    有關規定者，應將其不合條款之處，詳為列舉，一次通知起
    造人，令其改正；(九)起造人應於接獲第一次通知改正之日起
    六個月內，依照通知改正事項改正完竣送請復審；屆請未送
    請復審或復審仍不合規定者，主管建築機關得將申請案件予
    以駁回。經本院函詢，由臺北市建築師公會以97年2月27日9
    7（十四）建字第0291號函覆本院可憑（見本院卷第224至22
    6頁），及前揭系爭委任契約雙方合意建築師酬金之計算方
    式為：以「台灣省建築執照工程造價標準」計算「單位造價
    」、「法定工程造價總金額」計算建築師酬金，並按內政部
    75年8月22日台七五內勞字第434441號函核定建築師業務章
    則中建築師酬金標準表高層建築類別酬金百分率計算乘以70
    ％（參系爭委任契約書第2條）。堪認己○○於本院之證述
    顯係迴護被上訴人而不可採。證人許明月有關酬金另外百分
    之三十由己○○向被上訴人收取乙情，顯有誤解外，其餘之
    證述與本院調查之事實相近，而得採信。是被上訴人於僱請
    後續之許建築師設計時，曾表示意見，並未表明絕不負擔建
    築師酬金，依兩造與己○○簽訂之委託契約書觀之，被上訴
    人亦應分擔對己○○之酬金。
  5.復按數人負同一債務或有同一債權，而其給付可分者，除法
    律另有規定或契約另有訂定外，應各平均分擔或分受之；其
    給付本不可分而變為可分者亦同，民法第271條定有明文。
    又按數債務人負可分給付之債務而無特別之意思表示者，各
    債務人以平等之比例負其債務，最高法院亦著有18年上字第
    2766號判例可資參照。本件系爭委任契約除上訴人4人與被
    上訴人4人為委任人外，尚有訴外人劉炳杉、己○○共計10
    人為委任人，已如前述。而上訴人自認系爭委任契約之受任
    人己○○建築師與委任人間，並無不可分之債之特別約定（
    見原審卷第192至194頁），則系爭委任契約就委任人應給付
    受任人之報酬既為金錢之債，給付為可分，依上開規定，各
    委任人對受任人己○○之報酬給付，自應平均分擔，亦即每
    一委任人各應給付受任人己○○1,250,004元（12,500,040
    ÷10＝1,250,004）。而上訴人庚○○給付己○○1,785,720
    元，扣除其應分擔之1,250,004元，被上訴人及己○○、劉
    炳杉應各給付庚○○89286元。另上訴人壬○○○、辛○○
    、戊○○共給付己○○10,357,176元，扣除其三人應分擔
    0000000元（10,357,000-0000000＝0000000，0000000/6＝
    0000000，0000000/3＝367065，小數點以下四捨五入）被上
    訴人每人應各給付上訴人每人367065元。
  6.末按給付無確定期限者，債務人於債權人得請求給付時，經
    其催告而未為給付，自受催告時起，負遲延責任。其經債權
    人起訴而送達訴狀，或依督促程序送達支付命令，或為其他
    相類之行為者，與催告有同一之效力，民法第229條第2項定
    有明文。查本件上訴人請求被上訴人給付不當得利，並未有
    確定之給付期限，依前述規定，被上訴人之遲延責任應自受
    上訴人催告時起始負之，而被上訴人乙○○、丁○○、丙○
    ○、甲○○係分別於94年6月6日、同年月9日、同年月8日及
    94年7月11日（見原審卷第35頁及48頁，其中甲○○之存證
    信函回證係註明退回招領，上訴人未證明其究於何時收受，
    故應以上訴人請求被上訴人給付之起訴狀繕本送達時為其受
    催告時）收受上訴人之催告，是以上揭日期為被上訴人受催
    告時，被上訴人應負遲延責任則自翌日即94年6月7、10、9
    日及同年7月12日。
  (二)上訴人依不當得利之法律關係，已得向被上訴人請求給付上
    訴人已支付而被上訴人應分擔之酬金，上訴人另依據無因管
    理請求被上訴人給付己○○酬金，自無庸再予審酌。
五、綜上所述，上訴人本於不當得利之法律關係，請求被上訴人
    每人分別給付壬○○○、辛○○、戊○○各367,065元；各
    給付庚○○89,286元；及被上訴人乙○○、丁○○、丙○○
    、甲○○依序自94年6月7、10、9日、同年7月12日起至清償
    日止按週年利率百分之五計算之利息為有理由，應予准許。
    逾此所為利息請求，為無理由，應予駁回。又上訴人每人勝
    訴部分及被上訴人每人敗訴部分，均未逾150萬元，已不能
    上訴第三審，是上訴人陳明願供擔保請准宣告假執行，即無
    必要，而不應准許。原審就上開應准許部分，為上訴敗訴之
    判決，尚有未洽，上訴意旨求予廢棄改判，為有理由，爰由
    本院予以廢棄改判如主文第2項所示。至於上訴人之請求不
    應准許部分，原判決為上訴人敗訴之判決，並駁回其假執行
    之聲請，經核於法並無不合，上訴意旨求予廢棄改判，為無
    理由，應駁回其上訴。
六、據上論結，本件上訴為一部有理由，一部無理由，依民事訴
    訟法第450條、第449條第1項、第79條但書，判決如主文。
中    華    民    國    97    年    6    月     11    日
                    民事第十四庭
                        審判長法  官  張  蘭
                              法  官  鄭純惠
                              法  官  袁靜文
正本係照原本作成。
不得上訴。
中    華    民    國    97    年    6     月    11    日
                              書記官  明祖星


司法院資訊處製作；財團法人民間司法改革基金會備份。
